ACORDAO-COMPLETO-2419211

ACÓRDÃO 8266/2020 ATA 26/2020 - SEGUNDA CÂMARA

VISTOS, relatados e discutidos estes autos referentes à Tomada de Contas Especial em fase de Embargos de Declaração ao Acórdão 6367/2020-TCU-Segunda Câmara, por meio do qual, dentre outras medidas, as contas do embargante, Sr. Hércules Pedrosa Lemos, e demais responsáveis solidários, foram julgadas irregulares, com débito, sendo-lhes aplicada individualmente multa proporcional ao dano causado ao erário, em decorrência de irregularidades na execução do Contrato 84.800/2016-001/00, firmado entre a Base Naval de Val de Cães - BNVC e a empresa MCG Lobato - ME, para a realização de serviços de reparo e revitalização da carreira de docagem n. 1 da aludida Base Naval, com fornecimento de materiais e insumos. 
ACORDAM os Ministros do Tribunal de Contas da União, reunidos em sessão da 2ª Câmara, ante as razões expostas pelo Relator, em:
9.1. com fulcro nos arts. 32, inciso II, e 34 da Lei 8.443/1992, conhecer dos Embargos de Declaração apresentados pelo Sr. Hércules Pedrosa Lemos para, no mérito, dar-lhes provimento parcial, no sentido de tornar insubsistentes os subitens 9.2 a 9.8 do Acórdão 6367/2020-TCU-Segunda Câmara; 
9.2. dar ciência desta deliberação:
9.2.1. ao embargante, Sr. Hércules Pedrosa Lemos, bem como ao Sr. Marcos Bernardes da Cunha, à empresa MCG Lobato - ME, e aos seus representantes legais, nos termos do art. 179, § 7º, do Regimento Interno/TCU;
9.2.2. à Procuradoria da República no Estado do Pará;
9.2.3. ao Comando da Marinha;
9.3. retornar, após as providências indicadas no subitem 9.2 deste Acórdão, os autos ao Gabinete do relator, Ministro-Substituto Marcos Bemquerer Costa, para prosseguimento do feito.

Embargos de Declaração opostos a acórdão condenatório proferido em sede de Tomada de Contas Especial, por meio do qual, dentre outras medidas, as contas do embargante e demais responsáveis solidários, foram julgadas irregulares, com débito, sendo-lhes aplicada individualmente multa proporcional ao dano causado ao erário.

Segunda Câmara

Base Naval de Val de Cães - Ministério da Defesa.

3. Embargante: Hércules Pedrosa Lemos (XXX.458.807-XX);

13.1. Ministros presentes: Ana Arraes (Presidente), Aroldo Cedraz e Raimundo Carreiro.
13.2. Ministro-Substituto convocado: Augusto Sherman Cavalcanti.
13.3. Ministros-Substitutos presentes: Marcos Bemquerer Costa (Relator) e André Luís de Carvalho.

ACORDAO-COMPLETO-2481546

Acórdão 7797/2021 - Segunda Câmara

MARCOS BEMQUERER

Ministro-Substituto Marcos Bemquerer Costa.

Trata-se de Embargos de Declaração opostos pelo Sr. Hércules Pedrosa Lemos ao Acórdão 6367/2020-TCU-Segunda Câmara, proferido em processo de Tomada de Contas Especial instaurada pelo Centro de Controle Interno da Marinha - CCIMAR, em decorrência de irregularidades na execução do Contrato 84.800/2016-001/00, firmado entre a Base Naval de Val de Cães - BNVC e a empresa MCG Lobato - ME. (peça 66) .
2.	O mencionado contrato teve por objeto a execução de serviços de reparo e revitalização da carreira de docagem n. 1 da BNVC, com fornecimento de materiais e insumos, no valor de R$ 225.000,00.
3.	O termo "carreira" constante do objeto contratado refere-se ao mecanismo de suporte e deslocamento de embarcações geralmente utilizado para reparos e manutenção de embarcações, conforme explicações constantes das instruções das peças 5, p. 1, e 32, p. 1.
4.	Por meio do Acórdão ora embargado, o Tribunal assim decidiu, in verbis:
"9.1. com fulcro nos arts. 1º, inciso I, 16, inciso I, 17 e 23, inciso I, da Lei 8.443/1992 julgar regulares as contas da Sra. Patrícia Cunha da Silva, com quitação plena;
9.2. com fundamento nos arts. 1º, inciso I, 16, inciso III, alínea c, 19, caput, e 23, inciso III, da Lei 8.443/1992, julgar irregulares as contas dos Srs. Hércules Pedrosa Lemos e Marcos Bernardes da Cunha, bem como da empresa MCG Lobato - ME, e condená-los solidariamente ao pagamento da quantia de R$ 180.000,00 (cento e oitenta mil reais) , atualizada monetariamente e acrescida dos juros de mora, calculados a partir de 17/05/2017 até a data da efetiva quitação, fixando-lhes o prazo de 15 (quinze) dias, a contar do recebimento das respectivas notificações, para que comprovem, perante o Tribunal (art. 214, inciso III, alínea a, do Regimento Interno/TCU) , o recolhimento da dívida ao Tesouro Nacional, nos termos da legislação em vigor; 
9.3. aplicar, individualmente, aos Srs. Hércules Pedrosa Lemos e Marcos Bernardes da Cunha, bem como à empresa MCG Lobato - ME, a multa prevista no art. 57 da Lei 8.443/1992, no valor de R$ 25.000,00 (vinte e cinco mil reais) , fixando-lhes o prazo de 15 (quinze) dias, a contar das notificações, para que comprovem, perante o Tribunal (art. 214, inciso III, alínea a, do Regimento Interno/TCU) , o recolhimento da dívida ao Tesouro Nacional, atualizada monetariamente desde a data deste Acórdão até a data do efetivo recolhimento, se for paga após o vencimento, na forma da legislação em vigor;
9.4. autorizar, caso requerido, nos termos do art. 26 da Lei 8.443/1992, o parcelamento da dívida  em até 36 (trinta e seis) parcelas mensais e sucessivas, sobre as quais incidirão os correspondentes acréscimos legais (débito: atualização monetária e juros de mora; multa: atualização monetária) , esclarecendo aos responsáveis que a falta de pagamento de qualquer parcela importará no vencimento antecipado do saldo devedor (art. 217, § 2º, inciso II, do RI/TCU) , sem prejuízo das demais medidas legais;   
9.5. determinar ao Comando da Marinha, nos termos do art. 28, inciso I, da Lei 8.443/1992, que, caso não seja comprovado o recolhimento das dívidas pelos Srs. Hércules Pedrosa Lemos e Marcos Bernardes da Cunha, efetue, após as devidas notificações, o desconto das dívidas na remuneração dos servidores, em favor dos cofres do Tesouro Nacional, na forma estabelecida pela legislação pertinente; 
9.6. autorizar, desde logo, a cobrança judicial das dívidas a que se refere este Acórdão, caso não atendidas as notificações ou em caso de insucesso da medida prevista no subitem 9.5 retro, com base no art. 28, inciso II, da Lei 8.443/1992;
9.7. remeter cópia deste Acórdão à Procuradoria da República no Estado do Pará, com fundamento no art. 16, § 3º, da Lei 8.443/1992 c/c o art. 209, § 7º, do RI/TCU;
9.8. dar ciência deste Acórdão ao Comando da Marinha." 
5.	Após a notificação da deliberação condenatória, em 26/06/2020 (peça 65) , mediante o Ofício 30.562/2020 -TCU/Seproc (peça 63) , o Sr. Hércules Pedrosa Lemos protocolou junto ao TCU estes Embargos de Declaração em 06/07/2020, conforme consta do histórico do documento da peça 66. 
6.	O recorrente alegou, em síntese, a ocorrência de vício na decisão embargada em razão de omissão (peça 66) : 
	6.1. na apreciação do requerimento de acareação entre o Sr. Hércules Pedrosa Lemos e a Sra. Patrícia Cunha da Silva, bem como no exame do pedido de sustentação oral feito pelo representante legal do embargante, situação que caracteriza violação do devido processo legal e do direito ao exercício do contraditório e da ampla defesa, previstos no art. 5º, incisos LIV e LV, da Constituição Federal; 
	6.2. na análise do argumento de enriquecimento ilícito por parte da Administração Pública, tendo em vista que a Tomada de Contas Especial indicou a responsabilização dos agentes públicos pelo valor total pago à empresa contratada, mesmo havendo a execução da obra e a prestação dos serviços, apesar de algumas imperfeições. 
7.	Ao final, o embargante requer ao Tribunal o saneamento das omissões referentes (peça 66, p. 4 e 5) :
	7.1.  aos pedidos de acareação e de sustentação oral, de modo que o Acórdão 6367/2020-TCU-Segunda Câmara seja tornado nulo e que os autos retornem à fase de instrução;
	7.2. à argumentação de enriquecimento ilícito por parte da Administração Pública e, por conseguinte, à redução do montante devido em virtude da mitigação da responsabilidade do embargante e do benefício ocasionado à Marinha pela realização da obra e da prestação dos serviços.
	É o Relatório.

Ricardo César Ferreira Duarte Júnior, OAB/RN 7.834; Raphael de Almeida Júnior, OAB/RN 8.763; João Daniel Macedo Sá, OAB/PA 12.989; João Sá, OAB/PA 7.183; Octávio Cascaes Dourado Júnior, OAB/PA 15.649; Mônica Silva da Costa, OAB/PA 8373-E; André Luiz Monteiro de Oliveira, OAB/PA 17.515; Antonio Lobato Paes Neto, OAB/PA 17.277; Eugênio Coutinho de Oliveira Júnior, OAB/PA 19.470; Kallyd da Silva Martins, OAB/PA 15.246; João Carlos Fonseca Batista, OAB/PA 17.869; Luiz Carlos de Carvalho Neto, OAB/PA 8.555-E; Ana Carina Teixeira Nogueira, OAB/PA 16.360; Lia D'Almeida Gemaque, OAB/PA12.303; Nicolle Suely Rodrigues Xavier, OAB/PA 24.969; Renata Mendonça de Moraes, OAB/PA 24.943; Romário da Silva Vale, OAB/PA 27.084; Karianne Leal Machado, OAM/PA 27.551; Marcela Bitar Carneiro, OAB/PA 24.615; Débora Vasconcelos Brabo de Araújo, OAB/PA 27.855; e Rafaela Pina Simões, OAB/PA 22.116; Gustavo de Carvalho Amazonas Cotta, OAB/PA 21.313.

Não atuou.

EMBARGOS DE DECLARAÇÃO OPOSTOS A ACÓRDÃO CONDENATÓRIO PROFERIDO EM PROCESSO DE TOMADA DE CONTAS ESPECIAL. ALEGAÇÃO DE VÍCIO DE OMISSÃO REFERENTE A PEDIDO DE SUSTENTAÇÃO ORAL E DE ACAREAÇÃO, E A ARGUMENTO DE DEFESA. CONSTATAÇÃO DE ERROR IN PROCEDENDO: NÃO APRECIAÇÃO DO REQUERIMENTO DE SUSTENTAÇÃO ORAL. NÃO COMPETE AO TCU, A PEDIDO DA PARTE, AUTORIZAR A REALIZAÇÃO DE QUAISQUER MEDIDAS PARA OBTENÇÃO DE PROVAS, PORQUANTO CONSTITUI ÔNUS DO GESTOR APRESENTAR OS ELEMENTOS DE DEFESA QUE CONSIDERAR NECESSÁRIOS. TENTATIVA DE REDISCUTIR O MÉRITO. CONHECIMENTO. PROVIMENTO PARCIAL DOS EMBARGOS. ANULAÇÃO PARCIAL DO ACÓRDÃO RECORRIDO. CIÊNCIA AO EMBARGANTE E DEMAIS INTERESSADOS.

TOMADA DE CONTAS ESPECIAL (TCE)

não atuou.

Em apreciação deste Colegiado tem-se Embargos de Declaração (peça 66) opostos pelo Sr. Hércules Pedrosa Lemos ao Acórdão 6367/2020-TCU-Segunda Câmara, proferido em processo de Tomada de Contas Especial instaurada pelo Centro de Controle Interno da Marinha - CCIMAR, em decorrência de irregularidades na execução do Contrato 84.800/2016-001/00, firmado entre a Base Naval de Val de Cães - BNVC e a empresa MCG Lobato - ME. 
2.	O referido contrato teve por objeto a execução de serviços de reparo e revitalização da carreira de docagem n. 1 da BNVC, com fornecimento de materiais e insumos, no valor de R$ 225.000,00.
3.	 O embargante, Sr. Hércules Pedrosa Lemos, teve suas contas julgadas irregulares, foi condenado, solidariamente com outros responsáveis arrolados, ao pagamento do débito apurado, sendo-lhe aplicada a multa proporcional ao dano causado ao erário, nos termos indicados no referido Acórdão 6367/2020-TCU-Segunda Câmara, cujo excerto transcrevi no Relatório precedente.
4.	Apontou o recorrente vício de omissão no decisum ora recorrido dada a não apreciação dos pedidos de acareação e de sustentação oral, e a falta de exame do argumento de enriquecimento ilícito da Administração Pública.
5.	Analisada a admissibilidade, os presentes Embargos de Declaração merecem ser conhecidos pelo Tribunal, porquanto observaram os requisitos legais do art. 34 da Lei 8.443/1992.
6.	No mérito, verifica-se que, dentre as omissões apontadas, somente aquela relativa ao pedido de sustentação oral enseja a nulidade de itens do Acórdão recorrido. 
7.	O requerimento de sustentação oral constou do documento encaminhado a título de alegações de defesa (peça 30) e, embora tenha sido apresentado com observância das disposições do art. 168 do Regimento Interno/TCU, e também atendido o prazo a que se refere o art. 3º, § 2º, da Resolução/TCU 314/2020, para processo incluído em pauta de sessão telepresencial, não foi apreciado pela autoridade competente. 
8.	Portanto, há de se reconhecer a ocorrência do error in procedendo alegado pelo embargante bastante para tornar insubsistentes os subitens 9.2 a 9.8 do Acórdão 6367/2020-TCU-Segunda Câmara, de forma a assegurar-lhe o regular processamento do pedido de sustentação oral quando do julgamento do mérito destas contas, garantindo-lhe assim o devido processo legal e o pleno exercício do contraditório e da ampla defesa.
9.	Anoto, porém, que a nulidade do decisum condenatório que ora sustento não restaura a fase de instrução processual, como requer o embargante. A etapa de instrução do processo encontra-se encerrada desde o momento em que o titular da unidade técnica emitiu seu parecer conclusivo, nos termos do art. 160, § 2º, do Regimento Interno/TCU. Ademais, a omissão na análise do pedido de sustentação oral tem impacto no julgamento das contas e não na instrução processual.   
10.	Quanto à falta de apreciação do pedido de acareação, de fato, não houve qualquer manifestação sobre tal solicitação. Entretanto, essa omissão não impõe a insubsistência da deliberação embargada. 
11.	Isso porque não compete ao TCU determinar, a pedido do responsável, a realização de quaisquer medidas - como por exemplo, diligência, fiscalização, perícia, inspeção, inclusive acareação - para obtenção de provas, uma vez que constitui ônus do gestor apresentar os elementos que entender necessários para a sua defesa e/ou para comprovar a boa e regular aplicação dos recursos públicos que administra (v.g.: Acórdão 3343/2019-TCU-Primeira Câmara, rel. Min. Subst. Augusto Sherman Cavalcanti; Acórdão 5920/2016-TCU-Segunda Câmara, rel. Min. Vital do Rêgo; 6.214/2016 - 1ª Câmara, rel. Min. Bruno Dantas) . 
12.	Assim, houvesse alguma acareação, devidamente reduzida à forma documental, poderia o embargante tê-la apresentado ao Tribunal na fase de alegações de defesa. Porém, não cabe ao TCU determinar e/ou autorizar a acareação requerida, tampouco conduzir o aludido procedimento.
13.	A última omissão alegada diz respeito à falta de exame do argumento de enriquecimento ilícito da Administração Pública. Segundo o recorrente, teria de haver redução no valor do débito tendo em vista a mitigação da responsabilidade do embargante e do benefício obtido pela Marinha com a execução do objeto contratual, apesar de algumas imperfeições na realização dos serviços.
14.	Não procede a suposta omissão indicada. Na parte final da Proposta de Deliberação condutora do Acórdão 6367/2020-TCU-Segunda Câmara, fiz constar expressamente que acolhi, naquela ocasião, os pareceres da SecexDefesa e do MP/TCU para, dentre outras medidas, julgar irregulares as contas dos Srs. Hércules Pedrosa Lemos e Marcos Bernardes da Cunha, bem como as da empresa MCG Lobato - ME, com débito solidário e multa individual e proporcional ao dano causado ao erário.
15.	E, no Relatório integrante do multicitado Acórdão 6367/2020-TCU-Segunda Câmara, constou o exame feito pela unidade técnica acerca do enriquecimento ilícito e do montante do dano, cujo teor acolhi por inteiro, conforme deixei registrado naquela ocasião, havendo contemplado o valor do débito indicado do decisum condenatório. Eis o excerto a que me refiro: 
"4. Transcrevo, a seguir e com os ajustes de forma necessários, excerto da instrução da peça 47, elaborada no âmbito da Secretaria de Controle Externo da Defesa Nacional e da Segurança Pública - SecexDefesa em que a matéria destes autos foi assim historiada e examinada:
 (...) 
22. Hércules Pedrosa Lemos, comandante e ordenador de despesas da BNVC.
 (...) 
24. Alegações de defesa (peça 30, p. 1-14) 
 (...) 
24.3. Declarou que agiu na busca pelo atendimento do interesse público, qual seja a volta do funcionamento da carreira, e que no caso não houve conivência com ilegalidade e sim o estrito cumprimento do dever legal e de ordem do superior hierárquico, o que caracterizaria a excludente de responsabilidade.
 (...) 
24.5. Alegou que as deficiências apresentadas na estrutura da carreira ocorreram posteriormente ao final do contrato, sendo 'algo natural da realização de qualquer obra, se enquadrando como vício oculto', o que não resultaria em responsabilização.
24.6. Por fim, informou que, conforme o Acervo Arquivístico da Marinha do Brasil (Anemar) (peça 30, p. 15-17) , a carreira n. 1, diferentemente de 2015 e 2016, foi utilizada em 289 dias de 2017, apenas pela Marinha do Brasil, o que implicaria que a contratação teria atendido a sua finalidade, correspondendo a enriquecimento ilícito da União a pretensão de devolução dos valores pagos (peça 30, p. 12-13) .
25. Análise
 (...) 
25.3. Também não procede a afirmação de que não possuía competência para alterar o que fora acordado pelo Sr. Marcos Bernardes da Cunha. O responsável era o comandante e ordenador de despesas da BNVC e detinha todos os poderes para recusar o acordo informal firmado e os serviços da forma que vinham sendo prestados, no entanto, se omitiu e assinou um termo contratual ideologicamente falso e ordenou o pagamento de serviços em desacordo com o previsto no contrato, portanto não há que se cogitar em excludente de responsabilidade.
 (...) 
25.5. Igualmente, não cabe o argumento de que as deficiências apresentadas pela carreira constituiriam 'vício oculto'. Era do seu conhecimento que a empresa estava executando os serviços fora das especificações do contrato, então era previsível que a carreira não atingisse a funcionalidade esperada.
25.6. Sobre a informação de que a carreira foi utilizada no ano de 2017, o simples registro no Acervo da Marinha não permite concluir que ela estava em perfeita condição de uso ao final do contrato, tendo em vista que constam dos autos informação de que o teste realizado indicou que ela não suportou nem 10% da carga prevista nas suas especificações, como também o registrado na Comunicação Interna de 1º/11/2016, no sentido de que a BNCV assumiria os reparos da carreira (peça 43, p. 33) .
25.7. Considerando então que o responsável não elidiu a irregularidade a ele atribuída, rejeitam-se as suas alegações." (Grifei) 
16.	Como se vê, a matéria foi examinada, havendo os serviços realizados sido impugnados em razão dos defeitos que apresentaram, e a carreira somente voltou a funcionar porque a BNCV assumiu os custos dos reparos. Portanto, não houve o alegado enriquecimento ilícito da Administração nem a mitigação da responsabilidade do embargante, o que implica afirmar a improcedência da omissão aventada. O que se verifica, nesse caso, é a tentativa inviável do recorrente em rediscutir, na via estreita dos embargos de declaração, o mérito da matéria já apreciada.  
17.	Nesse contexto, e tendo em vista a omissão na apreciação do pedido de sustentação oral do embargante por ocasião do decisum recorrido, cabe conhecer dos Embargos de Declaração para, no mérito, acolhê-los parcialmente no sentido de tornar insubsistentes os subitens 9.2 a 9.8 do Acórdão 6367/2020-TCU-Segunda Câmara.
18.	Por fim, tendo em vista que no aludido acórdão há responsáveis arrolados solidariamente com o Sr. Hércules Pedrosa Lemos, os quais se beneficiam também da nulidade da referida decisão, cabe dar ciência a todos acerca da deliberação que vier a ser proferida nestes autos, devendo o processo, após adotadas tais providências, retornar ao meu Gabinete para a apreciação do mérito das contas dos responsáveis.
	Ante o exposto, manifesto-me por que seja adotada a deliberação que ora submeto a este Colegiado.
T.C.U., Sala das Sessões, em 04 de agosto de 2020.
MARCOS BEMQUERER COSTA
Relator